臺灣高等法院刑事判決　　　　　　　　96年度上易字第2926號
上　訴　人
即　自訴人　嘉新水泥股份有限公司
　　　　　　嘉新國際股份有限公司
兼　共　同
代　表　人　甲○○
共　　　同
自訴代理人　陳松棟律師
　　　　　　邱昱宇律師
被　　　告　乙○○
上列上訴人等因被告背信案件，不服臺灣臺北地方法院96年度自
字第194號，中華民國96年11月21日第一審判決，提起上訴，本
院判決如下：
    主  文
原判決撤銷，發回臺灣臺北地方法院。
    理  由
一、自訴意旨略以：
（一）自訴人甲○○係自訴人嘉新水泥股份有限公司（下稱嘉新
      水泥公司）、嘉新國際股份有限公司（下稱嘉新國際公司
      ）之董事長；自訴人嘉新國際公司為自訴人嘉新水泥公司
      轉投資之子公司。被告乙○○於民國81年10月1日至自訴
      人嘉新國際公司任職，擔任臺中港儲運中心廠長，85年2
      月6日調任經理，89年1月1日調任副總經理，至96年9月28
      日，經董事會決議，予以終止勞動契約革職（被告於96年
      9月30日收受終止勞動契約之書面通知）。
（二）緣自訴人嘉新水泥公司、嘉新國際公司，於大陸地區江蘇
      省鎮江市轄下句容市，投資設立京陽水泥有限公司（下稱
      京陽水泥公司），因京陽水泥公司之原物料及成品（水泥
      ）、半成品（熟料）運輸需要，有籌設水路運輸公司之必
      要；惟因大陸地區法令之限制，自訴人等及京陽水泥公司
      均不得直接投資於水路運輸公司，自訴人等與被告於87年
      3月間，就於句容市設○○路運輸公司，承運京陽水泥公
      司原物料及成品、半成品一事，約定如下：
    １自訴人等共同委任被告全權辦理於句容市設○○路運輸公
      司，承運京陽水泥公司原物料及成品、半成品，並由被告
      擔任該水路運輸公司之總經理，負責經營該水路運輸公司
      。
    ２該水路運輸公司之股東，由被告洽請其大陸籍侄兒張小東
      、張建東二人出任，以符合大陸地區法令之規定，而設立
      該水路運輸公司所需出資，則由自訴人甲○○個人以借貸
      方式貸予被告，被告並以上開借得之資金，以其侄張小東
      、張建東名義，於句容市設立句容嘉新運輸有限公司（下
      稱嘉新運輸公司），再以嘉新運輸公司出資人民幣（下同
      ）60萬元、萬通建築材料開發有限公司（下稱萬通公司）
      出資40萬元之方式，於87年4月1日，向句容市工商行政管
      理局，註冊登記設立句容萬新運輸有限公司（下稱萬新公
      司），由張小東擔任萬新公司董事兼法人代表人、張建東
      擔任萬新公司監事、被告擔任萬新公司總經理，辦理上述
      承運京陽水泥公司原物料及成品、半成品之水路運輸業務
      。
    ３由於被告以其侄張小東、張建東名義設立嘉新運輸公司，
      再投資設立萬新公司，係受自訴人等委任辦理，該以張小
      東、張建東名義登記之嘉新運輸公司股權、嘉新運輸公司
      對萬新公司投資之股權，以及嗣後移轉予張小東、張建東
      名義登記之萬新公司股權，實質上均為自訴人等之權利，
      被告因而再於87年8月間與自訴人等約定，於大陸地區法
      令允許運輸業務由外商、中外合資企業、外資企業或中外
      合作企業直接投資或再投資時，或張小東、張建東擔任嘉
      新運輸公司、萬新公司董、監事3年期滿時，將嘉新運輸
      公司、萬新公司股權，無償轉讓予自訴人甲○○所指定之
      第三人（按係被告洽請張小東、張建東具名簽立讓渡協議
      書）。
    ４被告自87年4月間起至96年6月間，擔任萬新公司總經理期
      間，仍保留原在自訴人嘉新國際公司經理（87年4月至88
      年12月）、副總經理（89年1月起至96年6月）之職務，並
      向自訴人嘉新國際公司支領經理、副總經理之薪資。
（三）依上說明，被告係受自訴人等委派，前往句容市設立並經
      營萬新公司之高階臺派幹部，向自訴人嘉新國際公司及萬
      新公司支領相當豐厚之薪資，被告原應對於自訴人等忠誠
      信實，努力從事於受任事務，除應得之薪資等報酬外，不
      得有為自己或第三人牟求不法利益、損害自訴人三人利益
      之情事。詎被告竟於92年間起，夥同張建東、張建東之母
      薛珍大、張建東之妻劉海燕、萬新公司出納會計程松梅，
      共同侵占萬新公司資產、挪用萬新公司資金達1125萬7480
      .53元，因認被告涉有刑法第342條第1項背信罪嫌。
二、原判決意旨略以：
（一）按刑事訴訟法第311條所定得提起自訴之被害人，係指因
      犯罪而直接被害者而言。依法組織之公司被人侵害，雖股
      東之利益亦受影響，但直接受損害者究為公司，當以該公
      司為直接被害人（最高法院25年上字第1305號判例參照）
      。又刑法第342條之背信罪，須以為他人處理事務為前提
      ，所謂為他人云者，係指受他人委任，而為其處理事務而
      言。如非為他人處理事務，無論圖利之情形是否正當，要
      與該罪之構成要件不符（最高法院86年度台上字第4109號
      判決參照）。
（二）自訴意旨謂被告受自訴人等委任處理萬新公司事務，惟公
      司係法人，在法律上具有獨立性，依自訴人等於自訴狀所
      述，被告所為顯係為萬新公司處理事務，非為自訴人等處
      理事務，其被訴侵占萬新公司資產、挪用萬新公司資金等
      情縱然屬實，自訴人等權益雖不無間接受影響，然直接被
      害人應係萬新公司，而非自訴人等。自訴人等既非直接被
      害人，自不得提起本件自訴，爰不經言詞辯論，逕為諭知
      自訴不受理之判決。
三、自訴人等上訴意旨以：上訴人即自訴人甲○○、嘉新水泥公
    司、嘉新國際公司與被告間，為委任關係，委任人甲○○、
    嘉新水泥公司、嘉新國際公司委任被告辦理「設立萬新公司
    」及「經營萬新公司」之業務，則被告為違背任務之行為，
    自訴人等自係犯罪之直接被害人，依法提起自訴，並無自訴
    不合法之情形。
四、經查：原判決雖認大陸地區萬新公司為獨立人格之法人，惟
    臺灣地區與大陸地區人民關係條例第70條原規定：「未經許
    可之大陸地區法人、團體或其他機構，不得在臺灣地區為法
    律行為」，上開規定嗣於92年10月29日修正時刪除，依刪除
    之理由說明：「……針對大陸地區公司組織及非營利法人在
    臺從事業務活動之法律行為，於修正條文第40條之1及第40
    條之2增訂相關規定，本條爰配合刪除」，而同條例修正後
    第40條之1第1項規定：「大陸地區之營利事業，非經主管機
    關許可，並在臺灣地區設立分公司或辦事處，不得在臺從事
    業務活動；其分公司在臺營業，準用公司法第9條、第10條
    、第12條至第25條、第28條之1、第388條、第391條至第393
    條、第397條、第438條及第448條規定。前項業務活動範圍
    、許可條件、申請程序、申報事項、應備文件、撤回、撤銷
    或廢止許可及其他應遵行事項之辦法，由經濟部擬訂，報請
    行政院核定之」，又同條例第78條規定：「大陸地區人民之
    著作權或其他權利在臺灣地區受侵害者，其告訴或自訴之權
    利，以臺灣地區人民得在大陸地區享有同等訴訟權利者為限
    」，則大陸地區萬新公司是否依我國法律具獨立之法人格，
    而得為權利主體？即不無研酌之餘地。此攸關依自訴人等所
    述之法律關係，自訴人等是否得認係直接被害人，自應予究
    明。又自訴人等雖主張自訴人嘉新水泥公司、嘉新國際公司
    及甲○○三人均直接委任被告處理上開事務，惟卷內並無任
    何可資憑證之書面資料，此亦關涉究竟何人始係委任人之認
    定。原審未予究明，即遽認大陸地區萬新公司係依我國法律
    具有獨立性之法人，為直接被害人，為自訴不受理之判決，
    容有未洽。自訴人等上訴指摘原判決不當，非無理由，自應
    由本院將原判決撤銷，發回原審法院，俟查明後，再為適法
    之處理，並不經言詞辯論為之。
據上論斷，應依刑事訴訟法第369條第1項但書、第372條，判決
如主文。
中　　華　　民　　國　　96　　年　　12　　月　　28　　日
 　　　　　       刑事第二庭審判長法　官　呂丹玉
                                  法　官　林恆吉
                                  法　官　王詠寰
以上正本證明與原本無異。
不得上訴。
                                  書記官  駱麗君
中　　華　　民　　國　　96　　年　　12　　月　　28　　日
